---
title: "Tarea_2"
author: "Mario Xinico"
date: "2/25/2025"
output: html_document
---

# NUMERO DE ACCIDENTES POR DEPARTAMENTO
```{r setup, echo = FALSE, include = FALSE}
###############CARGA DE LIBRERIAS 
library(readxl)
library(dplyr)
library(ggplot2)
library(rmarkdown)

### DOS CONCULUSIONES

############### IMPORTAR DATOS
Tarea_2 <- read_xlsx("/Users/MarioXinico/Desktop/Riesgos Financieros y Ciencias Actuariales/Estadística/BASES_TAREAS/Datos_INE.xlsx")

############### TABLA DE DISTRIBUCION DE FRECUENCIAS ---PROBLEMA I---
knitr::kable(Tarea_2)
knitr::opts_chunk$set(echo = FALSE)
```
MEDIDAS DE TENDENCIA CENTRAL DE ACCIDENTES POR DEPARTAMENTO
```{r echo=FALSE}
data_accidentes <- Tarea_2[, -1]

### MEDIDAS DE TENDENCIA CENTRAL
media_accidentes <- apply(data_accidentes, 2, mean, na.rm = TRUE)
mediana_accidentes <- apply(data_accidentes, 2, median, na.rm = TRUE)
### MEDIDAS DE DISPERSION
rango_accidentes <- apply(data_accidentes, 2, function(x) max(x, na.rm = TRUE) - min(x, na.rm = TRUE))
varianza_accidentes <- apply(data_accidentes, 2, var, na.rm = TRUE)
desviacion_accidentes <- apply(data_accidentes, 2, sd, na.rm = TRUE)

medidas_tendencia <- data.frame(
  Departamento = colnames(data_accidentes),
  Media = format(round(media_accidentes, 0), big.mark = ",", scientific = FALSE),
  Mediana = format(round(mediana_accidentes, 0), big.mark = ",", scientific = FALSE),
  Rango = format(round(rango_accidentes, 0), big.mark = ",", scientific = FALSE),
  Varianza = format(round(varianza_accidentes, 0), big.mark = ",", scientific = FALSE),
  Desviacion_Estandar = format(round(desviacion_accidentes,0), big.mark = ",", scientific = FALSE)
)

row.names(medidas_tendencia) <- NULL

  knitr::kable(medidas_tendencia)
```

TABLA DE DISTRIBUCION DE FRECUENCIAS COMPLEMENTADA
```{r}
media_accidentes_final <- media_accidentes[!names(media_accidentes) == "República"]
media_ordenada <- sort(media_accidentes_final, decreasing = TRUE)

barplot(media_ordenada,
        main = "Media de Accidentes por Departamento",
        col = "skyblue",
        las = 2,
        names.arg = names(media_ordenada),
        cex.names = 0.8,
        ylim = c(0, max(media_ordenada) + 1000),
        border = "white")
```

COMENTARIOS FINALES:
EL DEPARTAMENTO QUE PRESENTA LA MAYOR CANTIDAD PROMEDIO DE ACCIDENTES CORRESPONDE AL DEPARTMENTO DE GUATEMALA. SE CALCULARON LAS MEDIDAS DE TENDENCIA CENTRAL Y DE DISPERSION BASICAS. 

